apertium-nhw.nhw.lexc
!!!!!!!!!!!!!!!!!!!!!!!!!!!!!!!!!!!!!!!!!!!!!!!!!!!!!!!!!!!!!!!!!!!!!!!!!!!!!!!

Multichar_Symbols

%<n%>                                    ! Sustantivo
%<v%>                                    ! Verbo
%<adj%>                                  ! Adjetivo
%<det%>                                  ! Determinante
%<num%>                                  ! Número
%<prn%>                                  ! Pronombre
%<adv%>                                  ! Adverbio
%<np%>                                   ! Nombre propio
%<cnjsub%>                               ! Coordinación subordinada

%<pr%>                                   ! Preposición

%<tv%>                                   ! Transitivo
%<tv2%>                                  ! Bitransitivo
%<iv%>                                   ! Intransitivo

%<pl%>                                   ! Plural
%<sg%>                                   ! Singular

%<abs%>                                  ! Absolutivo

%<loc%>                                  ! Locativo

%<top%>                                  ! Topónimo

%<pro%>                                  ! Pronombre proclítico
%<pers%>                                 ! Personal, forma larga

%<dim%>                                  ! Diminutivo

%<hon%>                                  ! Honorifico

%<barb%>                                 ! Barbarismo (español)


%<pres%>   ! tiempo presente
%<pret%>   ! pretérito
%<perf%>   ! perfectivo
%<impf%>   ! imperfectivo
%<fut%>    ! futuro
%<plu%>    ! pluscuamperfecto
%<opt%>    ! optativo
%<pst%>    ! pasado
%<dur%>    ! aspecto durativo

%<p1%>
%<p2%>
%<p3%>

%<px1sg%>                                ! Posesivo (1ra singular)
%<px2sg%>
%<px3sg%>
%<px1pl%>
%<px2pl%>
%<px3pl%>
%<px_nn%>				 ! "te-"

%<s_sg1%>                                ! Marcador de sujeto (1ra singular)
%<s_sg2%>                                ! Marcador de sujeto (2da singular)
%<s_sg3%>
%<s_pl1%>
%<s_pl2%>
%<s_pl3%>

%<o_sg1%>                               ! Marcador de objeto directo (1ra singular)
%<o_sg2%>                               ! Marcador de objeto directo (2da singular)
%<o_sg3%>
%<o_pl1%>
%<o_pl2%>
%<o_pl3%>

%<i_sg1%>                               ! Marcador de objeto indirecto (1ra singular)
%<i_sg2%>                               ! Marcador de objeto indirecto (2da singular)
%<i_sg3%>
%<i_pl1%>
%<i_pl2%>
%<i_pl3%>

%<o_aa3%>
%<o_nn3%>

%<ven%>                           ! direccional hacia el locutor
%<and%>				  ! direccional no hacia el locutor

%<afirm%>
%<ant%>
%<appl%>
%<aux%>
%<cfact%>
%<cni%>
%<cm%>
%<cnjcoo%>
%<f%>
%<guio%>
%<ij%>
%<lpar%>
%<lquest%>
%<lquot%>
%<m%>
%<neg%>
%<o_sg3_om%>
%<part%>
%<refl%>
%<rel%>
%<rpar%>
%<rquot%>
%<bien%>
%<juntos%>
%<completamente%>
%<prx%>  ! Proximal ʼthisʼ
%<med%>  ! Medial "that"
%<dst%>  ! Distal "that (over there)"

%<sent%>                                 ! Final de frase

%{o%}                                    ! o 
%{i%}                                    ! i / 0
%{e%}                                    ! e / 0
%{h%}                                    ! h / u
%{u%}                                    ! u / h
%{H%}
%{m%}                                    ! m / 0
%{M%}                                    ! m / n
%{q%}
%{c%}
%{s%}                                    ! para plural español
%{z%}                                    ! z/c
%{e%}
%{%@%}                                   ! para terminaciones -o y -a en sustantivos y/o adjetivos
%{y%}					 ! y/x (ej pretérito de piya)
%>                                       ! Frontera de morfema


@P.SubjPl.1@
@R.SubjPl.1@
@D.SubjPl@

@P.IsPast.1@
@R.IsPast.1@
@D.IsPast@

@P.Opt.1@
@R.Opt@
@D.Opt@
!!!!!!!!!!!!!!!!!!!!!!!!!!!!!!!!!!!!!!!!!!!!!!!!!!!!!!!!!!!!!!!!!!!!!!!!!!!!!!!

LEXICON Root

Nominal ;
Aumento ;

!Determinantes ;
!Numerales ; 
!Propios ;
!Adverbios ;
!Preposiciones ;
!Puntuación ;
!Interjecciones ; 
!Verb ;
! Digits ;



LEXICON Nominal

Pronombre ;
SujetoNominal ;

LEXICON Pronombre

PronombrePersonal ;
PronombreDemonstrativo ;


LEXICON PronombrePersonal

! Singular
nejuatl%<prn%>%<pro%>%<p1%>%<sg%>:ne # ;
nejuatl%<prn%>%<pers%>%<p1%>%<sg%>:nejuatl # ;
tejuatl%<prn%>%<pro%>%<p2%>%<sg%>:te # ;
tejuatl%<prn%>%<pers%>%<p2%>%<sg%>:tejuatl # ;
yejuatl%<prn%>%<pro%>%<p3%>%<sg%>:ye # ;
yejuatl%<prn%>%<pers%>%<p3%>%<sg%>:yejuatl # ;

! Plural
tejuan%<prn%>%<pers%>%<p1%>%<pl%>:tejuan # ;
namejuan%<prn%>%<pers%>%<p2%>%<pl%>:namejuan # ;
yejuan%<prn%>%<pers%>%<p3%>%<pl%>:yejuan # ;

LEXICON PronombreDemonstrativo
nin%<prn%>%<prx%>:nin # ; ! "esto"
nin%<prn%>%<prx%>%<pl%>:nin%>mej # ; ! "estos"

non%<prn%>%<med%>:non # ; ! "eso"
non%<prn%>%<med%>%<pl%>:non%>mej # ; ! "esos"

neka%<prn%>%<dst%>:neka # ; ! "aquello"
neka%<prn%>%<dst%>%<pl%>:nekatej # ; ! "aquellos"


LEXICON SujetoNominal

%<s_sg1%>:ni%>  PrefijoPosesivo ;
%<s_sg2%>:ti%>  PrefijoPosesivo ;
%<s_sg3%>:0     PrefijoPosesivo ;
@P.SubjPl.1@%<s_pl1%>:@P.SubjPl.1@ti%>  PrefijoPosesivo ;
@P.SubjPl.1@%<s_pl2%>:@P.SubjPl.1@nan%> PrefijoPosesivo ;
@P.SubjPl.1@%<s_pl3%>:@P.SubjPl.1@0     PrefijoPosesivo ;

LEXICON PrefijoPosesivo
Sustantivo ;
%<px1sg%>:no%> Sustantivo ;
%<px2sg%>:mo%> Sustantivo ;
%<px3sg%>:i%> Sustantivo ;
%<px1pl%>:to%> Sustantivo ;
%<px2pl%>:namo%> Sustantivo ;
%<px3pl%>:in%{m%}%{i%}%> Sustantivo ;

%<px_nn%>:te Sustantivo ; ! Todo: figure out correct tag

LEXICON PluralNominal
%<abs%>%<pl%>:%>mej # ;
%<pl%>:%>uan        # ;

LEXICON TratoFamiliar
%<dim%>:%>tsin # ;
%<dim%>:%>tsin%>tli # ;
%<dim%>%<pl%>:%>tsi%>tsin # ;
%<dim%>%<pl%>:%>tsin%>uan # ; ! poseído


LEXICON TL
%<abs%>%<sg%>:%>tl # ;
%<sg%>:0 # ; ! poseído TODO: flag diacritics ftw
TratoFamiliar ;
PluralNominal ;

LEXICON TLI
%<abs%>%<sg%>:%>tli # ;
%<sg%>:0 # ;
TratoFamiliar ;
PluralNominal ;

LEXICON LI
%<abs%>%<sg%>:%>i # ;
%<sg%>:0 # ;
TratoFamiliar ;
PluralNominal ;

LEXICON NA
%<sg%>:0 # ;
TratoFamiliar ;
PluralNominal ;

LEXICON Sustantivo
axka%<n%>:axka           NA ; ! "partícula posesiva"

tlaxkali%<n%>:tlaxkal    LI ; ! "tortilla"

askatl%<n%>:aska         TL ; ! "hormiga"
altepetl%<n%>:altepe	 TL ; ! "pueblo"
tlakatl%<n%>:tlaka       TL ; ! "hombre"
souatl%<n%>:soua         TL ; ! "mujer"

tixtli%<n%>:tix	         TLI ; ! "masa"

!!!!!!!!!!!!!!!!!!!!!!!!!!!!!!!!!!!!!!!!!!!!!!!!!!!!!!!!!!!!!!!!!!!!!!!!!!!!!!!

LEXICON Aumento

@P.IsPast.1@:@P.IsPast.1@o%> SujetoVerbal ;
SujetoVerbal ;


LEXICON SujetoVerbal

%<s_sg1%>:ni%>   	                                    SujetoCont ;
@P.Opt.1@%<s_sg1%>:@P.Opt.1@ni%>                            SujetoCont ;

%<s_sg2%>:ti%>  	                                    SujetoCont ;
%<s_sg3%>:0%>     	                                    SujetoCont ;
@P.Opt.1@%<s_sg3%>:@P.Opt.1@0%>                             SujetoCont ;

@P.SubjPl.1@%<s_pl1%>:@P.SubjPl.1@ti%>                      SujetoCont ;
@P.Opt.1@@P.SubjPl.1@%<s_pl1%>:@P.Opt.1@@P.SubjPl.1@ti%>    SujetoCont ;

@P.SubjPl.1@%<s_pl2%>:@P.SubjPl.1@nan%>                     SujetoCont ;
@P.SubjPl.1@%<s_pl3%>:@P.SubjPl.1@0%>                       SujetoCont ;
@P.Opt.1@@P.SubjPl.1@%<s_pl3%>:@P.Opt.1@@P.SubjPl.1@0%>     SujetoCont ;

@P.Opt.1@%<s_sg2%>:@P.Opt.1@xi%>                            SujetoCont ;
@P.Opt.1@@P.SubjPl.1@%<s_pl2%>:@P.Opt.1@@P.SubjPl.1@xi%>    SujetoCont ;


LEXICON SujetoCont
IV-Dir ;
Objeto ;

LEXICON Objeto
DV-IO ;
TV-Dir ;
DV-Dir ;
%<o_sg1%>:nech%>    TV-Dir ;
%<o_sg2%>:mits%>    TV-Dir ;
%<o_sg3%>:k%{i%}%>  TV-Dir ;
%<o_pl1%>:tech%>    TV-Dir ;
%<o_pl2%>:mech%>    TV-Dir ;
%<o_pl2%>:namech%>  TV-Dir ; ! con sujeto de tercera persona.
%<o_pl3%>:ki%{m%}%> TV-Dir ;

LEXICON DV-IO
%<i_sg1%>:nech%>    DV-O ;
%<i_sg2%>:mits%>    DV-O ;
%<i_sg3%>:k%{i%}%>  DV-O ;
%<i_pl1%>:tech%>    DV-O ;
%<i_pl2%>:mech%>    DV-O ;
%<i_pl2%>:namech%>  DV-O ; ! con sujeto de tercera persona.
%<i_pl3%>:ki%{m%}%> DV-O ;

LEXICON IV-Dir
%<and%>:on IV-Adv ;
%<ven%>:ual IV-Adv ;
IV-Adv ;

LEXICON TV-Dir
%<and%>:on TV-Refl ;
%<ven%>:ual TV-Refl ;
TV-Refl ;

LEXICON DV-O
! for direct obj "im-" ... is this a thing in nhw?
DV-Dir ;


LEXICON DV-Dir
%<and%>:on DV-Refl ;
%<ven%>:ual DV-Refl ;
DV-Refl ;

LEXICON TV-Refl
%<refl%>:mo%>  TV-Adv ;
TV-Adv ;


LEXICON DV-Refl
%<refl%>:mo%>  DV-Adv ;
DV-Adv ;

!TODO: resolver dudas sobre la posicón y función de te- y tla- en nhw
LEXICON TV-Te
%<o_aa3%>:te%> TV-Raiz ;
TV-Raiz ;

LEXICON DV-Te
%<o_aa3%>:te%> DV-Raiz ;

LEXICON TV-Tla
%<o_nn3%>:tla%> TV-Raiz ;

LEXICON DV-Tla
%<o_nn3%>:tla%> DV-Raiz ;

LEXICON Te-Tla
%<i_aa3%>%<o_nn3%>:te%>tla%> DV-Raiz ;


LEXICON IV-Adv
%<nan%>:yek IV-Raiz ;
%<nan%>:sen IV-Raiz ;
! ...etc.
IV-Raiz ;

LEXICON TV-Adv
%<nan%>:yek TV-Adv-Cont ;
%<nan%>:sen TV-Adv-Cont ;
! ...etc.
TV-Adv-Cont ;

LEXICON TV-Adv-Cont
TV-Tla ;
TV-Te ;
TV-Raiz ;

LEXICON DV-Adv
%<nan%>:yek DV-Adv-Cont ;
%<nan%>:sen DV-Adv-Cont ;
! ...etc.
DV-Adv-Cont ;

LEXICON DV-Adv-Cont
Te-Tla  ;
DV-Te   ;
DV-Tla  ;
DV-Raiz ;

!!!!!!!!!!!!!!!!!!!!!!!!!!!!!!!!!!!!!!!!!!!!!!!!!!!!!!!!!!!!!!!!!!!!!!!!!!!!!!!

LEXICON Agr-Pl-Past
@R.SubjPl.1@@R.IsPast.1@@D.Opt@:@R.SubjPl.1@@R.IsPast.1@@D.Opt@ # ;

LEXICON Agr-Sg-Past
@D.SubjPl@@R.IsPast.1@@D.Opt@:@D.SubjPl@@R.IsPast.1@@D.Opt@ # ;

LEXICON Agr-Pl-Nonpast
@R.SubjPl.1@@D.IsPast@@D.Opt@:@R.SubjPl.1@@D.IsPast@@D.Opt@ # ;

LEXICON Agr-Sg-Nonpast
@D.SubjPl@@D.IsPast@@D.Opt@:@D.SubjPl@@D.IsPast@@D.Opt@ # ;

LEXICON Agr-Sg-Opt
@R.Opt@@D.SubjPl@:@R.Opt@@D.SubjPl@ # ;

LEXICON Agr-Pl-Opt
@R.Opt@@R.SubjPl.1@:@R.Opt@@R.SubjPl.1@ # ;

LEXICON Purposive ! en spanish?
%<aux%>:%>ti Agr-Sg-Nonpast ;
%<aux%>:%>to Agr-Sg-Nonpast ;
%<aux%>%<pret%>:%>ki Agr-Sg-Past ;
%<aux%>%<pret%>:%>ko Agr-Sg-Past ;
%<aux%>:%>ti%>j Agr-Pl-Nonpast ;
%<aux%>:%>to%>j Agr-Pl-Nonpast ;
%<aux%>%<pret%>:%>ki%>j Agr-Pl-Past ;
%<aux%>%<pret%>:%>ko%>j Agr-Pl-Past ;

LEXICON TAM-Clase1
%<pres%>:0 Agr-Sg-Nonpast ;
%<pres%>:%>j Agr-Pl-Nonpast ; ! TODO: flag diacritics for plural subj
%<pret%>:%>k Agr-Sg-Past ;
%<pret%>:%>kej Agr-Pl-Past ;
%<impf%>:%>ya Agr-Sg-Past ;
%<impf%>:%>ya%>j Agr-Pl-Past ;
%<fut%>:%>s Agr-Sg-Nonpast ;
:%>s Neki-Aux ;

%<fut%>:%>s%>kej Agr-Pl-Nonpast ;
%<pres%>%<dur%>:%>to%>k Agr-Sg-Nonpast ;
%<pres%>%<dur%>:%>to%>k%>ej Agr-Pl-Nonpast ;
%<impf%>%<dur%>:%>to%>ya Agr-Sg-Past ;
%<impf%>%<dur%>:%>to%>ya%>j Agr-Pl-Past ;
%<fut%>%<dur%>:%>to%>s Agr-Sg-Nonpast ;
%<fut%>%<dur%>:%>to%>s%>kej Agr-Pl-Nonpast ;

%<opt%>:0 Agr-Sg-Opt ;
%<opt%>:%>kan Agr-Pl-Opt ;

SufijoAuxiliar ;

LEXICON TAM-panoa
%<pres%>:a Agr-Sg-Nonpast ;
%<pres%>:%>aj Agr-Pl-Nonpast ; ! TODO: flag diacritics for plural subj
%<pret%>:%>k Agr-Sg-Past ;
%<pret%>:%>kej Agr-Pl-Past ;
%<impf%>:%>aya Agr-Sg-Past ;
%<impf%>:%>aya%>j Agr-Pl-Past ;
%<fut%>:%>s Agr-Sg-Nonpast ;
:%>s Neki-Aux ;

%<fut%>:%>s%>kej Agr-Pl-Nonpast ;
%<pres%>%<dur%>:%>to%>k Agr-Sg-Nonpast ;
%<pres%>%<dur%>:%>to%>k%>ej Agr-Pl-Nonpast ;
%<impf%>%<dur%>:%>to%>ya Agr-Sg-Past ;
%<impf%>%<dur%>:%>to%>ya%>j Agr-Pl-Past ;
%<fut%>%<dur%>:%>to%>s Agr-Sg-Nonpast ;
%<fut%>%<dur%>:%>to%>s%>kej Agr-Pl-Nonpast ;

%<opt%>:0 Agr-Sg-Opt ;
%<opt%>:%>kan Agr-Pl-Opt ;

SufijoAuxiliar ;


LEXICON TAM-Clase1-ita
%<pres%>:a Agr-Sg-Nonpast ;
%<pres%>:a%>j Agr-Pl-Nonpast ; ! TODO: flag diacritics for plural subj
%<pret%>:a%>k Agr-Sg-Past ;
%<pret%>:a%>kej Agr-Pl-Past ;
%<impf%>:a%>ya Agr-Sg-Past ;
%<impf%>:a%>ya%>j Agr-Pl-Past ;
%<fut%>:a%>s Agr-Sg-Nonpast ;
:%>s Neki-Aux ;
%<fut%>:a%>s%>kej Agr-Pl-Nonpast ;
%<pres%>%<dur%>:s%>to%>k Agr-Sg-Nonpast ;
%<pres%>%<dur%>:s%>to%>k%>ej Agr-Pl-Nonpast ;
%<impf%>%<dur%>:s%>to%>ya Agr-Sg-Past ;
%<impf%>%<dur%>:s%>to%>ya%>j Agr-Pl-Past ;
%<fut%>%<dur%>:s%>to%>s Agr-Sg-Nonpast ;
%<fut%>%<dur%>:s%>to%>s%>kej Agr-Pl-Nonpast ;
:%>s SufijoAuxiliar ;

%<opt%>:a%> Agr-Sg-Opt ;
%<opt%>:a%>kan Agr-Pl-Opt ;
